【裁判字號】    97,簡上,151
【裁判日期】    980707
【裁判案由】    確認通行權存在
【裁判全文】
臺灣彰化地方法院民事判決  97年度簡上字第151號
上   訴   人  辛○○
              癸○○
              丁○○
              丙○○
              壬○○
              庚○○
              己○○
              戊○○
上列八人共同
訴 訟代理 人  朱浩萍律師
被  上訴  人  乙○○（即賴大鷹之承當訴訟人）
訴 訟代理 人  陳建勛律師
複  代理  人  甲○○    住彰化縣員林鎮○○路524號2樓
上列當事人間請求確認通行權存在等事件，上訴人對於中華民國
97年10月7日本院員林簡易庭97年度員簡字第122號第一審判決，
提起上訴，本院於民國98年6月23日言詞辯論終結，茲判決如下
：
    主      文
原判決關於駁回上訴人後開第二項之訴及其假執行之聲請，並訴
訟費用之裁判均廢棄。
被上訴人應將坐落彰化縣大村鄉○○段六三０地號如原判決附圖
所示編號A部分面積二十二點零五平方公尺土地上之圍籬及水泥
通道拆除。
上訴人其餘上訴駁回。
第一（含本訴及反訴部分）、二審訴訟費用由上訴人負擔二分之
一，其餘由被上訴人負擔。
    事實及理由
甲、程序事項：
一、被上訴人於原審本於民法袋地通行權等法律關係提起本訴，
    核屬私法上之法律關係，本院自有審判權，核先敘明。
二、按「訴訟繫屬中為訴訟標的之法律關係，雖移轉於第三人，
    於訴訟無影響。但第三人如經兩造同意，得聲請代當事人承
    當訴訟。」，民事訴訟法第254條第1項定有明文。經查：被
    上訴人賴大鷹於上訴後將坐落彰化縣大村鄉○○段629地號
    土地所有權移轉登記予其子乙○○，嗣經乙○○獲兩造同意
    代賴大鷹承當訴訟，於法核無不合，應予准許。
三、按於第二審為訴之變更或追加，非經他造同意，不得為之，
    但請求之基礎事實同一者、擴張或減縮應受判決事項之聲明
    者，不在此限，民事訴訟法第446條第1項但書、第255條第1
    項但書第2款、第3款分別定有明文。經查：被上訴人於原審
    起訴請求上訴人應容忍被上訴人在同上段630地號如原判決
    附圖所示編號A部分土地上架設圍籬、鋪設水泥通道及通行
    使用，嗣於上訴後減縮請求容忍被上訴人開設道路通行，核
    與前開規定，洵無不合，應予准許。
乙、實體事項：
壹、（原審）本訴事實部分：
一、被上訴人（即本訴原告）主張：
  (一)629地號土地為被上訴人所有，與上訴人共有630地號土地相
    毗鄰。惟629地號土地因與公路無適宜之聯絡，為通行需要
    ，被上訴人之父賴大鷹曾於民國70年間與上訴人戊○○、庚
    ○○之父賴國沛（起訴狀誤載為賴國統）協議換地使用，遂
    於630地號土地上即如原判決附圖所示編A部分土地鋪設水泥
    通道，連接被上訴人所有同上段612地號土地，而通行至台1
    線中山路。詎96年8月16日接獲上訴人庚○○所寄存證信函
    ，謂被上訴人無權占用630地號土地。故兩造就有無袋地通
    行權利，顯有爭執，而有經由確認訴訟除去此項私法爭執之
    必要，故被上訴人有提起本件訴訟之確認利益。爰於原審本
    於袋地開路通行權等法律關係，起訴請求確認被上訴人就原
    判決附圖所示編號A部分、寬度約2.6公尺、面積合計22.05
    平方公尺土地（下稱系爭A地）之通行權存在，上訴人應容
    忍被上訴人在系爭A地上加設圍籬、舖設水泥通道及通行使
    用（上訴後已減縮請求為容忍開設道路通行）。
  (二)629地號土地四鄰為他人田地所圍繞，屬於袋地，必須經由
    他人土地始能對外通行，藉由系爭A地連接被上訴人所有612
    、613、614、615等地號土地，以接通台1線中山路，對於鄰
    地損害最小。又因629、612等地號土地之地勢較高，630地
    號土地之地勢較低，為便利通行，故有開設道路之必要。
  (三)被上訴人通行系爭A地以至612地號土地，長度僅約11公尺；
    若由東側626地號土地通行中山路，必須再經過625地號土地
    ，始能接通中山路，距離長達50至64公尺；若往北通往慶安
    路，距離長達60至62公尺；往西通行，最後為縱貫鐵路阻絕
    ，人車無法通行。是以，不論經由東、北、西邊所需距離均
    遠長於系爭A地之11公尺，所需面積均遠大於系爭A地之22.0
    5平方公尺。又因兩造有換地使用之協議，被上訴人始通行
    系爭A地，已逾20餘年，故持續通行系爭A地實為變動最少之
    通行方法，亦係對周圍地所有權人損害最小之方法。
  (四)被上訴人經營台大蘭園，位於同段629、612、613、614、61
    5等地號土地之農業設施，已依農業發展條例申請供作農作
    產銷設施使用，並在629地號土地上培育蘭花；系爭A地則供
    作搬運蘭花及工具使用，自不能以田埂作為認定通行之標準
    ，加上僅以水泥加固，為簡單通道，未逾通行之必要範圍，
    亦尚未達道路標準。
  (五)被上訴人在629地號土地上合法興建農業設施使用，業經彰
    化縣政府同意設置，並補辦建造執照及使用執照，已符合農
    業發展條例相關規定。又系爭A地面積小於45平方公尺，依
    農業發展條例第8條第2項規定，有固定基礎，無安全顧慮，
    無須申請建築執照。
  (六)綜上所述，629地號土地屬於袋地，被上訴人通行系爭A地屬
    於損害最少之處所及方法，原審因而判決確認被上訴人對於
    系爭A地之通行權存在，及上訴人應容忍被上訴人在系爭A地
    上架設圍籬、舖設水泥通道及通行使用，並依職權宣告假執
    行，洵屬正當。上訴意旨指摘原判決不當，請求廢棄，為無
    理由，爰請求判決駁回上訴等語。
二、上訴人（即本訴被告）辯稱：
  (一)629、630等地號土地均屬非都市土地，參照臺中高等行政法
    院93年度訴字第342號判決可知，未經許可擅自將編定為農
    業使用之農牧用地舖設柏油設置曬場等，已涉及變更地形地
    貌，故有區域計畫法第15條第1項、第21條等規定之適用。
  (二)被上訴人在系爭A地上鋪設水泥通道，屬於在非都市土地農
    業使用之農牧用地擅自鋪設柏油設置曬場等行為，均違反區
    域計畫法第15條第1項、第21條等規定。原判決竟准許被上
    訴人開設水泥通道，自難甘服。
  (三)民法第787條規定所謂必要通行權，其通行範圍應以使土地
    得為通常使用為已足，不得因通行權人特殊用途，而損及周
    圍地所有人之利益。是被上訴人栽植蘭花，與一般農作物無
    異，仍可經由田埂對外聯絡通行，然被上訴人竟擅自在系爭
    A地上開設寬度約2公尺之水泥道路，並加設圍籬，於法不合
    。
  (四)賴國統並非上訴人之被繼承人，又縱有換地使用協議，惟賴
    國統既非630地號土地之原所有權人，亦未經所有權人授權
    ，加上該協議違反民法第71條前段強制禁止規定，故屬無效
    。
  (五)依非都市土地使用管制規則第6條、第6之1條等規定，629、
    630地號土地既為非都市土地，應依行政程序辦理，縱認有
    損害權利或法律上之利益，可提出訴願、行政訴訟等程序救
    濟，被上訴人逕行提起民事訴訟，於法不合。
  (六)依原判決附圖顯示，接通629、612等地號土地間之最短距離
    及周圍地損害最少之處所，應為直線通行626地號土地西南
    隅部分，而非通行系爭Ａ地。
  (七)綜上所述，被上訴人對於系爭A地並無通行權存在，亦無架
    設圍籬及舖設水泥通道等權利，原審竟為被上訴人勝訴之判
    決，即有違誤。爰上訴請求廢棄原判決，並駁回被上訴人在
    第一審之訴等語。
貳、（原審）反訴事實部分：
一、上訴人（即反訴原告）主張：
  (一)629、612地號土地均為田地，雖未相連，但仍可經由630地
    號土地上之田埂，對外聯絡。惟被上訴人猶不滿足，竟在系
    爭A地上開闢寬2.6公尺、面積22.05平方公尺之水泥通道，
    供其通行使用。觀諸臺灣全省，田與田間距離僅11.7公尺，
    顯然無須開闢2.6公尺寬之水泥道路，更無加築圍籬之必要
    。是以，被上訴人對於系爭A地並無通行權，亦無架設圍籬
    及舖設水泥通道等權利，自屬無權占有，負有拆除及返還之
    義務。爰於原審本於所有人物上請求權之法律關係，請求被
    上訴人應將系爭A地上之圍籬及水泥通道拆除（即回復原狀
    ），並將土地返還上訴人，另陳明願供擔保聲請宣告假執行
    等語。
  (二)否認兩造（之父）間有交換土地之協議，被上訴人占用系爭
    A 地確屬無權占有。
  (三)上訴人之被繼承人分別為為賴國港及賴國沛，並非賴國統。
    又縱有換地使用協議，惟賴國統既非630地號土地之原所有
    權人，亦未經所有權人授權，加上該協議違反民法第71條前
    段強制禁止規定，應屬無效。是以，被上訴人並無使用630
    地號土地之正當權源，故屬無權占有。
  (四)綜上所述，被上訴人對於系爭A地既無通行權存在，亦無架
    設圍籬及舖設水泥通道等權利，原審竟為上訴人敗訴之判決
    ，顯有違誤。爰上訴請求廢棄原判決，及請求被上訴人應將
    系爭A地上之圍籬及水泥通道拆除（即回復原狀），並將土
    地返還上訴人等語。
二、被上訴人（即反訴被告）辯稱：
  (一)所謂損害最少之處所非僅指最短距離，尚應斟酌袋地周圍土
    地歷來之使用方法及相鄰地之面積大小各情。換言之，變動
    最少應屬損害最少之衡酌因素之一。再者，民法第787條規
    定所謂與公路無適宜之聯絡，並非指最捷徑之聯絡。又所謂
    得通行周圍地，並非排斥自己近鄰之地，而專指通行他人所
    有最捷徑之地而言。故如捨系爭A地不用，另於626地號土地
    新闢道路，反而對於626地號土地所有權人造成無妄損害。
    是以，被上訴人對於系爭A地既有袋地通行權存在，自非無
    權占有，上訴人請求被上訴人拆除返還，即無依據。
  (二)系爭A地上通道之興建，係經被上訴人（指賴大鷹）於70年
    間與賴國沛（起訴狀誤載為賴國統）協議換地使用後所建。
    630地號土地現為稻田，耕種範圍直達629地號土地上蘭花培
    育場之水泥地基，在629地號土地南側種植之範圍達28.15
    平方公尺（即原判決附圖編號B部分），並使用629地號土地
    西側土地向北排水，排水溝面積為24.52平方公尺（即原判
    決附圖編號C部分），顯見被上訴人（指賴大鷹）與賴國沛
    間確有互相使用對方土地之協議，兩造既已成立協議，通行
    630地號土地，並以629地號土地供上訴人耕作及排水，作為
    通行之補償，核與民法第787條規定之情形相符。再由系爭A
    地為水泥地基，建有圍籬，歷經風雨，並非新建，足證竣工
    多時。又種稻必經插秧、除草、視察水位、巡視結穗、收割
    等程序，加上1年至少有兩穫，上訴人在旁種植水稻，衡情
    不可能對於被上訴人興建系爭A地通道毫無所悉。基此，被
    上訴人以629地號上編號B、C部分土地供上訴人耕作及排水
    使用，以交換通行系爭A地使用，核屬交互使用土地之情形
    ，亦寓有互為租賃之性質。是以，被上訴人基於租賃權，對
    於系爭A地亦有通行權利，並非無權占有。
  (三)被上訴人並未設置曬場，係依民法第788條規定，合法開設
    通道，實與區域計畫法相關規定無涉，亦非無權占有，上訴
    人反訴主張被上訴人應拆除系爭A地通道，為無理由。
  (四)被上訴人在629地號土地上合法興建農業設施使用，業經彰
    化縣政府同意設置，並補辦建造執照及使用執照，已符合農
    業發展條例之規定。另系爭A地面積小於45平方公尺，依農
    業發展條例第8條第2項之規定，有固定基礎，無安全顧慮，
    無須申請建築執照。凡此，足見被上訴人並無任何違法之處
    。
  (五)綜上所述，被上訴人對於系爭A地有通行權存在，加上兩造
    有換地使用之協議，被上訴人並非無權占有，原審因而判決
    駁回上訴人拆還之請求及假執行之聲請，洵屬正當。上訴意
    旨指摘原判決不當，請求廢棄，為無理由，爰請求判決駁回
    上訴等語。
、原審為上訴人全部敗訴之判決，上訴人就原判決全部提起上
    訴。
肆、兩造不爭執事項：
  (一)629地號土地原為賴大鷹所有，嗣於上訴後經移轉登記予其
    子即被上訴人乙○○所有。
  (二)630地號土地為上訴人所共有，與629、612、626等地號土地
    相毗鄰。
  (三)629土地號土地均為他人田地所圍繞，未毗鄰公路。
  (四)629地號土地距離北邊慶安路約60至62公尺，距離東邊台1線
    中山路約50至64公尺，距離南邊中山路巷道約75公尺，西邊
    則為縱貫鐵路阻隔，人車無法通行。
  (五)被上訴人在629、612、613、614、615等地號土地上設置蘭
    花溫室，培育蘭花。
  (六)630、631、632、634、626等地號土地均為稻田，611、625
    地號土地上雜草叢生，620地號土地上蓋有房屋。
  (七)被上訴人（賴大鷹）在系爭A地上鋪設水泥、架設圍籬，藉
    以通行至同段612、613、614、615等地號土地，已逾20年以
    上。
  (八)629、630等地號土地均為特定農業區農牧用地。
  (九)629地號土地上之蘭花溫室、管理室、蘭花育苗作業室及農
    路等設施，業經彰化縣政府同意設置，並已補辦建造執照及
    使用執照。
伍、兩造爭執事項：
  (一)被上訴人對於630地號土地有無袋地開路通行權存在？
  (二)被上訴人通行系爭A地是否為損害最少之處所及方法？
  (三)通行630地號土地之道路寬度及等級？
  (四)上訴人請求被上訴人應將系爭A地上之圍籬及水泥通道拆除
    ，並將土地返還上訴人，是否有據？
陸、本院之判斷：
一、本訴部分：
  (一)按「確認法律關係之訴，非原告有即受確認判決之法律上利
    益者，不得提起之。」，民事訴訟法第247條第1項前段定有
    明文。又所謂即受確認判決之法律上利益，係指法律關係之
    存否不明確，原告主觀上認其在法律上之地位有不安之狀態
    存在，且此種不安之狀態，能以確認判決將之除去者而言（
    最高法院52年度台上字第1240號判例要旨參照）。查上訴人
    既否認被上訴人對於630地號土地有通行權存在，則被上訴
    人所主張通行權法律關係即有不安之狀態，必須藉確認判決
    加以除去，是被上訴人有即受確認判決之法律上利益，應無
    疑問，核先敘明。
  (二)按「土地因與公路無適宜之聯絡，致不能為通常使用者，土
    地所有人得通行周圍地以至公路。」、「有通行權人，於必
    要時，得開設道路。」，民法第787條第1項前段、第788條
    前段各定有明文。準此規定，可知袋地開路通行權之構成要
    件：第一必須通行權人必須為土地所有人或其他利用權人，
    當然包括土地共有人在內；第二必須土地與公路無適宜之聯
    絡致不能為通常之使用，其中無適宜之聯絡，係指土地所有
    人之土地與公路隔離，全無進出通路或雖有進出通路，但不
    適宜，致不能為通常之使用；第三必須非因土地所有人之惡
    意行為所致。再者，民法袋地通行權規定，其立法意旨乃在
    於調和土地相鄰關係，以達物盡其用之經濟目的，故條文未
    限制建地始適用之。倘農地符合前述構成要件者，亦有適用
    之餘地。經查：629地號土地四鄰均為他人田地所圍繞，未
    直接毗鄰公路；其距離北邊慶安路約60至62公尺，距離東邊
    台1線中山路約50至64公尺，距離南邊中山路巷道約75公尺
    ，西邊則為縱貫鐵路阻絕，人車無法通行等情，業經原審於
    97年7月30日會同兩造及彰化縣員林地政事務所派員履勘現
    場屬實，分別製作勘驗筆錄、現場簡圖及土地複丈成果圖附
    於原卷可參。至於629、630等地號土地固為特定農業區農牧
    用地，性質上屬於農地。惟629地號土地既已符合前述袋地
    開路通行權之構成要件，則被上訴人主張629地號土地屬於
    袋地，對於周圍地有通行權存在，並得開設道路，於法有據
    ，堪予採認。
  (三)按對於周圍地有通行權者，應於通行必要之範圍內，擇其周
    圍地損害最少之處所及方法為之，此觀民法787條第2項規定
    自明。所謂通行必要範圍內，周圍地損害最少之處所及方法
    ，應依社會通常之觀念，就其土地與附近周圍地之使用現況
    、地理狀況、相關公路之位置、與通行必要土地之距離、相
    鄰土地利用人之利害得失及其他各種具體情事綜合斟酌判斷
    之，在就不同之周圍地為選擇，或於選擇特定之周圍地後，
    對其具體通行處所及方法，均應受此限制。經查：629地號
    土地經由系爭A地藉以通行至612、613、614、615等地號土
    地，已逾20年以上。又損害最少之處所非僅指最便捷之處所
    ，就袋地與附近周圍地之使用現狀而言，變動最少者亦屬損
    害最少之處所及方法。上訴人雖辯稱被上訴人應優先通行62
    9地號土地東南邊（即626地號土地西南隅），作為道路使用
    等語。但就使用現狀而言，捨棄已通行20餘年之系爭A地通
    道不用，反於626地號土地另行新闢道路，將對於626地號土
    地所有權人造成損害，自不符合對周圍地損害最少之要件。
    基此，上訴人此項抗辯，委無可採。換言之，被上訴人主張
    其對於630地號土地有袋地開路通行權存在，且通行系爭A地
    屬於損害最少之處所及方法，即無不合，洵屬有據。
  (四)上訴人又辯稱被上訴人可經由630地號土地上田埂對外通行
    ，即為已足。惟查：629地號土地之面積高達2,392.31平方
    公尺，其上已設置蘭花溫室、管理室、蘭花育苗作業室及農
    路等設施，業經彰化縣政府同意設置，並已補辦建造執照及
    使用執照，此情分別有土地登記謄本、彰化縣政府98年5月
    12日府建管字第0980111200A號函、彰化縣大村鄉公所98年5
    月25日彰大鄉建字第0980006684號函附卷可稽。凡此，足見
    被上訴人使用629地號土地已符合相關法令規定無訛。基此
    ，在農業使用之合理範圍，並滿足農業機械化之需求，再加
    上通行安全起見，並類推適用農地重劃區○路○路工程設施
    設計標準第2條第1項第3款「田間農路路寬4公尺‧‧‧」、
    第3條第1項「農路路面之處理以舖設碎石級配底層為原則」
    等規定，本院因認被上訴人主張通行道路寬度約2.6公尺（
    即系爭A地之寬度），未逾前述農路路寬4公尺之標準，於法
    有據，洵屬可採。至於其路面之處理應以舖設碎石級配底層
    ，較為允當。是以，上訴人辯稱被上訴人通行田埂即可乙節
    ，於法不合，要難採認。
  (五)從而，被上訴人基於民法第787條第1項前段、第788條前段
    等規定，即本於袋地開路通行權之法律關係，請求確認其對
    於系爭A地之通行權存在，上訴人應容忍被上訴人在系爭A地
    開設道路（舖設碎石級配底層）通行使用，為有理由，應予
    准許。原審判決准許，自無不合。上訴意旨指摘原判決此部
    分不當，非有理由，應予駁回。至於逾此範圍之請求，即容
    忍在系爭A地上架設圍籬及鋪設水泥通道部分，業經被上訴
    人於上訴後撤回（即減縮），其訴訟繫屬已消滅，法院依法
    無須為任何裁判。上訴意旨指摘原判決此部分不當，求予廢
    棄改判，核無必要，應予駁回。
二、反訴部分：
  (一)按所有人對於妨害其所有權者，得請求除去之，民法第767
    條中段定有明文。
  (二)查被上訴人對於系爭A地有通行權存在，並得舖設碎石級配
    底層農路，業如前述，則被上訴人自無須返還系爭A地予上
    訴人。至於被上訴人在系爭A地上架設圍籬及鋪設水泥通道
    部分，被上訴人雖以兩造（之父）有交換土地使用協議，故
    非無權占有置辯。惟未據被上訴人舉證以實其說，尚難採信
    。基此，被上訴人既無法證明有何正當權源得以架設圍籬及
    鋪設水泥通道，自屬於妨害上訴人所有權，上訴人本於前開
    規定請求拆除，於法有據。
  (三)從而，上訴人本於民法第767條中段規定，即基於所有人物
    上請求權之法律關係，請求被上訴人應將系爭A地上之圍籬
    及水泥通道拆除，為有理由，應予准許。上訴意旨指摘原判
    決此部分不當，求予廢棄改判，即無不合。至於上訴人逾此
    範圍之請求，即屬無據，原審判決駁回，核屬正當。上訴意
    旨求予廢棄改判，應予駁回。
柒、本件事證已臻明確，兩造其餘攻擊防禦方法及舉證，經審酌
    後核與判決結果不生影響，爰不再贅詞論列。
捌、據上論結，本件上訴為一部有理由，一部無理由，依民事訴
    訟法第436條之1第3項、第449條第1項、第450條、第79條、
    第85條第1項前段，判決如主文。
中    華    民    國    98    年     7    月    7     日
              民事第一庭    審判長法  官  羅培昌
                                  法  官  康弼周
                                  法  官  陳正禧
 上正本係照原本作成。
本判決不得上訴。
中    華    民    國    98    年     7    月    9     日
                                  書記官  蕭美鈴


司法院資訊處製作；財團法人民間司法改革基金會備份。
